臺灣新竹地方法院刑事判決
109年度易字第412號
公  訴  人  臺灣新竹地方檢察署檢察官
被      告  徐敏馨



選任辯護人  邱靖貽律師
上列被告因詐欺案件，經檢察官提起公訴（109年度偵續字第23
號），本院判決如下︰
    主    文
徐敏馨犯詐欺取財罪，處有期徒刑貳年。未扣案之犯罪所得新臺
幣壹佰伍拾萬元沒收，於全部或一部不能沒收或不宜執行沒收時
，追徵其價額。
    犯罪事實
徐敏馨於民國107年3月24日，在網路遊戲中結識藍文宏進而交往
，惟其並無還款之意願，竟意圖為自己不法之所有，基於詐欺取
財之犯意，於107年7月6日至7月16日間，以通訊軟體LINE向藍文
宏陳稱「胞姊網路簽賭世足輸新臺幣（下同）97萬元向其告貸50
萬元」暨口頭告知「姑姑曾在父親生前代清償債務80萬元需歸還
給姑姑」、「投資不動產需錢週轉」等急需用錢之理由，同時提
供銀行多筆存款及提款紀錄以強調其確有還款能力，僅係「因近
期投資不動產致一時資金無法周轉」，而以上開理由向藍文宏借
款，並佯稱其一定可以在每月20日清償20萬元，甚至不到3個月
就能先償還100萬元，如藍文宏借150萬元，二人明年結婚，如不
借錢，則請藍文宏放棄此段感情云云，致藍文宏陷於錯誤，誤認
徐敏馨有還款之意願，遂央請其父藍春旺於107年7月18日匯款15
0萬元至徐敏馨設於臺灣銀行北大路分行之帳號000000000000號
帳戶（下稱臺銀帳戶）。徐敏馨詐得上開財物後供己使用，未於
約定還款日（107年8月20日）還款，藍文宏催討上開借款，徐敏
馨拒絕還款，藍文宏始知受騙。
    理    由
甲、程序方面
一、按被告以外之人於審判外之陳述，經當事人於審判程序同意
    作為證據，法院審酌該言詞陳述或書面陳述作成時之情況，
    認為適當者，得為證據。當事人、代理人或辯護人於法院調
    查證據時，知有刑事訴訟法第159條第1項不得為證據之情形
    ，而未於言詞辯論終結前聲明異議者，視為有前項之同意。
    刑事訴訟法第159條之5第1項、第2項分別定有明文。經查，
    本判決其餘所引用以下被告以外之人於審判外之陳述，迄本
    案言詞辯論終結前，公訴人、被告徐敏馨及辯護人均不再表
    示異議，本院審酌上開證據作成時，並無違法或不當之情況
    ，又均無證明力明顯過低之情形，因認上開證據方法均適當
    得為證據，依上揭規定，應均有證據能力。
二、第按，本判決所引用其餘所依憑判斷之非供述證據，亦無證
    據證明係違反法定程序所取得，或其他不得作為證據之情形
    ，且與本案待證事實間復具有相當關聯性，依刑事訴訟法第
    158 條之4 規定之反面解釋，亦均有證據能力。 
乙、實體方面
一、認定犯罪事實所憑之證據及認定之理由：
    訊據被告徐敏馨矢口否認有何詐欺取財之犯行，並辯稱：我
    沒有欺騙告訴人藍文宏，這150萬元不是借款，是告訴人心
    甘情願幫忙我，自願贈與給我的云云。惟查：
　㈠被告於107年3月24日在網路遊戲中結識告訴人進而交往，被
    告於107年7月6日至16日間向告訴人稱：胞姊網路簽賭世足
    ，向其告貸50萬元、近期投資不動產一時資金無法週轉、姑
    姑曾在父親生前代償債務80萬元，需歸還給姑姑等情，並稱
    可在每月20日清償20萬元。嗣告訴人之父藍春旺於107年7月
    18日匯款150萬元至被告臺銀帳戶內，其後，告訴人追討上
    開款項，被告拒絕還款等事實，為被告所不爭執，核與證人
    即告訴人於偵查中及本院審理時、證人藍春旺於偵查中所述
    均相符，並有LINE對話紀錄擷圖1份（見他卷一第8頁至第60
    頁、第62頁至第89頁）、臺灣銀行北大路分行107年11月8日
    北大營字第1075000497號函暨被告臺銀帳戶交易資料及帳戶
    基本資料各1份（見他卷一第95頁至第107頁）在卷可稽，此
    部分事實，可堪認定。
　㈡經查，證人即告訴人於偵查中證稱：我是借給被告150萬元，
    不是給被告150萬元，被告有提出存款證明，答應我每月20
    日還我20萬元，沒有約定利息，但約定每月還20萬元；被告
    傳送臺銀帳戶網路銀行餘額133萬餘元畫面給我，要取得我
    的信賴，證明她有還款能力，證明她有財力還錢，只是一時
    急用等語（見他卷一第111頁反面至第112頁、第194頁）；
    又於本院審理時證稱：我與被告藉由遊戲軟體認識，107年3
    月份認識，見面時間不多，都用通訊軟體聯繫居多，被告向
    我提出胞姊簽賭世足輸錢、她爸爸生前債務需要償還，來跟
    我借錢，被告告訴我她有還款能力，且她有出示戶頭證明，
    又說每月會還20萬元，最低15萬元，我認為被告可以還我錢
    ，因為她很急，說有一些房屋資金要周轉，若被告沒有給我
    看存款及網路銀行金流擷圖，我不敢借錢給被告，被告在電
    話中多次哀求我借她錢，並不是我贈送給她，後面被告又說
    我如果沒有借她，就要請我放棄這段感情，如果我借她，明
    年就可以結婚；我跟被告交往是3月至8月，1至2個月才見一
    次面，交往期間見面10次以內，大部分溝通都是透過LINE，
    很少見面；7月16日被告說「你幫上我，我們明年結婚」，
    之前被告從未說要跟我結婚，我也從未帶被告回家與父母見
    面，我父母沒看過被告；因為當下我的存款沒有那麼多錢，
    我就跟我父親講，請我父親借給我，我賺的錢都是交由父母
    親管理等語（見本院卷第179頁至第203頁）。
  ㈢觀諸上開LINE對話紀錄擷圖，被告於107年7月6日傳送「我現
    在要想辦法，需要50萬」、「你能幫的上嗎」、「你想知道
    ，我透明化讓你知道」與告訴人，並隨即傳送「可用餘額1,
    334,234元、存摺餘額1,664,048元」之臺銀帳戶網路銀行「
    存款餘額查詢」介面擷圖與告訴人；於同年7月14日傳送「
    藍，我想我真的只能麻煩你了」、於同年7月16日傳送「你
    幫上我，我們明年結婚吧」、「幫不上，藍，你放棄我吧」
    、「你35了，如果你真的有心，你存款150根本對你不是問
    題，如果沒有，談和結婚，只是有心沒心而已」與告訴人，
    核與告訴人前開所述情節大致相符，是告訴人指稱被告向其
    借款且有談及婚嫁之過程，俱屬實在。
　㈣被告於偵查中及本院審理時一再供稱本案150萬元係贈與而非
    借貸，其沒有逼告訴人借其錢，並稱其沒有必要還款云云，
    是被告已明確承認其自始即毫無還款之意願。然觀上開LINE
    對話紀錄擷圖，被告於107年7月6日先稱「50我6個月就能還
    完了」、「我錢都丟在房地產了」、「有一件房子快交屋了
    」、「只是昨天我姐這樣，讓我卡住了」、於107年7月14日
    再稱「我算過，我投資，日薪快6000一個月240000萬」、「
    20萬可以還」、「一個月20我還得起」、於107年7月16日又
    稱「我是真的可以很快還完」、「我刷我簿子給你看，你會
    嚇到」、「渡過我賺的就不只是150而已了」、「150我30了
    ，我早已經花了不知多少150去了」、「我住哪，店在哪，
    公司在哪，你很清楚」、「老實說沒意外不出3個月我就能
    先回100了」、「你看我簿子就知道了」、「我轉過來」、
    「二個月就沒壓力了」、「下星期真的需要這筆周轉」、「
    三個月內有一件屋要交件，資金就回來了，是我放進去的錢
    很多」、「我30了我存款至少有300」等語，可知被告一再
    強調自身有還款之能力，只是一時因所謂房地產投資而週轉
    不靈，故需要向告訴人求助以週轉應急，並一再使用「還」
    之字眼（依一般社會觀念，若無「借」錢，何需「還」錢？
    ），顯係展現其具有還款能力取得告訴人之信任以彰顯其有
    還款意願而向告訴人借款之意；況依一般人生活狀況及社會
    常情，若非富商巨賈，一次拿出150萬元絕非尋常小數目，
    衡酌告訴人所述情節及前開LINE對話紀錄，參以告訴人於本
    院審理時證稱其於案發當時月收入約3萬多元（見本院卷第1
    90頁），告訴人顯係因被告一再展現其有還款能力且真心相
    信被告會還款，始借款與被告，實殊難想像告訴人係以「贈
    與」之意思央請其父親於107年7月18日匯款150萬元給被告
    ；況被告於收到150萬元後，還有向告訴人稱「對了，每個
    月的20給，好嗎」、「今天18號了，所以20號給，比較好記
    ，可以嗎」等語，益徵被告所稱該150萬元為贈與，其並無
    詐欺云云，顯為事後卸責之詞，無足採信。據此，被告基於
    不法所有之意圖，使告訴人陷於錯誤，誤以為被告有還款之
    意願而借款150萬元，已足堪認定。
　㈤辯護意旨固以被告在107年7月16日已向告訴人稱戶頭剩3萬元
    等語，主張被告並未假裝有還款能力，然細觀上開LINE對話
    紀錄擷圖之前後文，被告先於107年7月16日上午3時59分再
    次傳送前開「可用餘額1,334,234元、存摺餘額1,664,048元
    」之臺銀帳戶網路銀行「存款餘額查詢」介面擷圖與告訴人
    ，並稱「我上星期丟出去的錢」等語，告訴人遂於同日上午
    4時2分、3分向被告詢問「你戶頭還剩？」、「133萬元？」
    等語，此時被告固於同日上午4時4分回稱「剩3萬」，但隨
    即連續傳送臺銀帳戶網路銀行交易明細擷圖共3張（查詢期
    間為107年7月9日至107年7月16日，有多次提取及存入紀錄
    ，提取金額自6,010元至500,010元不等，存入金額自80,000
    元至300,000元不等，結餘金額第一筆是1,991,164元，最終
    一筆是2,074,124元），彰顯其帳戶資金進出活絡，並稱「
    這就是我上星期在忙的事」、「我丟了250萬進去」、「我
    是投資」、「這樣你明白了嗎」、「為何我下星期需要這筆
    尾款」、「我身上現在剩3萬」、「我週轉不過」、「所以
    我為何有把握碩一個月至少可以先還20左右」、「我進出都
    不只20了」等語，顯係向告訴人說明其身上只剩3萬元僅係
    暫時週轉不靈，但重點在其進出款項頻繁且龐大，展現其擅
    於投資之形象，以說服告訴人無須擔心其還款能力。辯護意
    旨徒以被告自承存款剩3萬元為由主張被告並未假裝有還款
    能力，未就被告整體語意觀察，只見秋毫，不見輿薪，尚難
    逕採。
　㈥至於被告固辯稱其向告訴人所稱「胞姊網路簽賭世足，向其
    告貸50萬元」、「近期投資不動產一時資金無法週轉」、「
    姑姑曾在父親生前代償債務80萬元，需歸還給姑姑」等情確
    有其事，然觀被告歷來供述，其先稱：本來要用在房地產週
    轉，但是碰到姑姑的事情就先還姑姑的錢；我父親往生，需
    要還我姑姑及大伯的錢等語（見他卷一第111頁反面）；又
    改稱：我本來要投資，因為財務困難，所以就沒有投資了，
    證人藍春旺匯款的150萬元，我匯130萬元至張簡浩澤帳戶是
    因為幫我姊姊還球版簽賭等語（見他卷一第171頁反面至第1
    72頁）；再改稱：150萬元包含還我父親的債務，其中80萬
    是還給我親戚的錢，其他的加上我自己的錢及向朋友的借款
    ，總共還了260萬元左右，150萬元剩下的70萬元又還給之前
    借我錢的朋友；80萬還我親戚的錢是我本身的現金；我姊姊
    是在未結婚前有賭球版的百家樂，輸了錢，向我借錢，我再
    向我朋友借錢，證人藍春旺匯款給我，我是拿去償還我父親
    欠債主的債務，我姊姊欠的債，我是去向其他朋友借錢償還
    的；我姊姊自從5年前結婚後就沒有簽賭；我沒有跟告訴人
    說我姊姊有簽賭世足，我是跟他講說我姊姊之前簽賭有欠錢
    ，我有跟朋友借錢幫姊姊還賭債，我現在要還我朋友錢；我
    跟告訴人說我本來要投資房地產，但是我沒有投入，我有付
    訂金，金額我要回去查資料等語（見他卷二第30頁至第31頁
    ）；復又稱：一開始我急需用到150萬，我確實要還我爸爸
    跟我姊姊的錢；我姊姊賭博輸錢有百家樂也有簽賭，是我姊
    姊簽賭賭博輸錢。我爸爸也有賭。我姊姊輸97萬多，他跟我
    借50萬；150萬元是償還我父親跟我姐姐的債務，還有我要
    幫我爸爸還債務等語（見偵續卷第36頁）；再稱：150萬元
    的其中80萬元是要給付給姑姑、大伯之前代父親償還債務的
    費用，還有50萬元是我姊姊之前向我借錢，然後我去跟朋友
    借錢來借給我姊姊，我姊姊當時簽賭，我姊姊簽賭的時間點
    我不清楚，但她跟我借錢時是她賭博輸錢的時候，這是107
    年7月的事，在我跟告訴人提借錢的前兩週的事，我先跟其
    他朋友借錢給我姊姊，想跟告訴人借錢來還給那位朋友；我
    父親有在地下簽賭有欠款，我父親是在107年7月前一、二年
    過世，我在101年開始就陸續還我父親的賭債，我跟告訴人
    借150萬元，其中80萬是要給姑姑跟大伯，另外50萬是給我
    朋友，當初我跟這位朋友借錢給我姊姊去還賭債，他實際的
    名字我不清楚，他绰號叫大頭，男性，大約40幾歲，他是地
    下錢莊，其實我們不算朋友，剩下20萬是用來還我父親的賭
    債，要還給大頭，因為當初我父親的賭債也是跟大頭借錢還
    給真正的債主，剛才所說的給姑姑跟大伯的80萬不是全部都
    是賭債；我當初本來要跟告訴人借150萬元就不是拿來投資
    房地產；150萬元匯進來後，其中130萬我拿來償還我父親的
    債務，就是我跟地下錢莊借錢還給債主，我把錢還給地下錢
    莊即大頭，我都叫他頭哥，他有給我一個帳戶，我就匯給他
    ，這130萬元也有關於姊姊賭債部分，反正都是欠大頭的錢
    等語（見本院卷第59頁至第61頁）。
　　是以，被告就資金之用途、去向及還款之對象、數額、姊姊
    賭博的時間點，說法雜亂且前後矛盾、一再變化，又交代含
    糊不清，亦未提出任何具體事證以供查考。被告固然於偵查
    中提出其叔叔徐錦龍蓋私章之聲明書1紙（見他卷二第23頁
    ），欲證明被告給付其大伯徐錦連、姑姑徐玉菊80萬元，然
    被告又自承「80萬還我親戚的錢是我本身的現金」等語（見
    他卷二第30頁反面），即難認前開80萬元與本案匯款有何直
    接關聯；另證人即被告胞姊徐敏惠雖於本院審理時到庭作證
    稱確有因賭博欠款而向被告借錢，然其就賭博及積欠賭債之
    種類、內容、時間點等細節均無法明確陳述，復未提出任何
    客觀事證，審酌證人徐敏惠與被告之關係，其所述是否實在
    ，亦甚為可疑；又被告一再宣稱其有在投資房地產，然被告
    除提出房屋異動索引資料1份（見他卷二第67頁），證明其
    於距認識告訴人約3年前之104年6月有買入新竹市○○段000號
    建物及同年11月賣出之紀錄（難認與本案有何關聯性），以
    及現持有其所居住之新竹市○區○○路○段000號7樓之2房屋（
    見他卷一第185頁至第185頁反面之新竹市○○段000○號之土地
    建物查詢資料；為一般向銀行貸款購買自住之房產，縱認現
    今房價持續上漲，買房自住勉強可稱「自住兼投資」，亦與
    被告在LINE對話紀錄中所展現的投資房地產一事有相當之差
    距，實難認告訴人會認為被告所稱之投資房地產其實係指被
    告每月繳現住房屋之房貸）外，自偵查伊始至本案辯論終結
    時止，從未提出任何已投資房地產甚或即將投資房地產之資
    料以實其說。準此，被告上開所稱需用金錢之事由及其因投
    資房地產而資金週轉不靈等情是否屬實，實乃疑點重重。況
    且，退萬步言之，被告本件係以假裝有還款之意為詐術，向
    告訴人詐取金錢，業經本院認定如前，如此一來，縱使其上
    開所辯為真，對於本院前開認定，亦無任何影響。
　㈦至公訴意旨認被告無意與告訴人締結穩定之婚姻關係，僅欲
    向告訴人取得財物等情，辯護意旨對此則主張被告係與告訴
    人認真交往，且取得150萬元後並無對告訴人翻臉不認人，
    態度並無改變等語。本院審酌全案卷證，認確實尚無證據證
    明被告自始即無與告訴人交往之真意，檢察官復未舉證此部
    分之事實。然而，無論被告是否有與告訴人誠摯交往之真意
    ，均不影響本院對於被告本案犯行之認定（縱使一開始有交
    往真意，亦有可能基於詐欺之故意騙取告訴人之財產，此為
    互不衝突之概念）；實則，男女朋友於交往期間，因彼此感
    情融洽，往往基於信任或相互扶持之精神，而互通金錢之有
    無，此乃人情之常，然於金錢互通方面，仍應有所底限，更
    不容以假藉感情融洽或利用告訴人追求被告或欲與被告結婚
    而亟欲討好被告，作為實施犯罪之手段。審判機關固然無從
    介入男女間感情之判斷，惟若被告利用告訴人因急於維繫與
    被告間之感情，並一再強調有還款能力，自恃告訴人因信任
    被告而不致懷疑其還款意願，以此種情感層面之制約，壓制
    告訴人之理性思考空間，則此行為即為刑法所規範之詐欺行
    為，並無疑義，縱使被告與告訴人於案發當時確為男女朋友
    關係，告訴人因信任被告而「心甘情願」「幫忙」被告，仍
    難謂被告所為本件之行為不具違法性，是辯護意旨辯稱本件
    乃感情糾紛云云，亦不足採。
　㈧至辯護人雖向本院聲請傳喚證人謝少鏞到庭作證。惟按當事
    人、代理人、辯護人或輔佐人聲請調查之證據，法院認為不
    必要者，得駁回之，刑事訴訟法第163條之2第1項定有明文
    ；而與待證事實無重要關係者，依同條第2項第2款之規定，
    即屬不必要調查之證據。查辯護人傳喚證人謝少鏞作證，係
    欲證明「被告因要替父親償債而向證人謝少鏞借款」及「證
    人謝少鏞曾陪同被告還款給其姑姑」等情，然依本院上開說
    明，上開情節縱使屬實，亦無解於被告對告訴人詐欺取財之
    犯行，核與本案待證事實無重要關係，是認無調查之必要，
    爰依刑事訴訟法第163條之2第1項、第2項第2款規定駁回之
    ，併此敘明。
　㈨綜上所述，被告前開辯解，核屬事後卸責避就之詞，殊難逕
    採。本件事證明確，被告犯行，洵堪認定，應予依法論科。
二、論罪科刑之理由： 　　
　㈠核被告徐敏馨所為，係犯刑法第339條第1項之詐欺取財罪。
　㈡爰以行為人之責任為基礎，審酌被告使告訴人陷於錯誤，因
    而詐取金錢，非但侵害其財產法益，並嚴重危害社會信賴關
    係，顯然欠缺法治及尊重他人財產權之觀念，惡性非輕；並
    考量被告自偵查起迄本院審理，未與告訴人和解，且毫無賠
    償告訴人意願之犯後態度；兼衡被告詐欺所得款項為150萬
    元之損害程度；復參酌被告之素行、犯罪動機、目的、手段
    ，暨其自述國中肄業之智識程度及目前在家育兒之生活狀況
    （見本院卷第253頁）等一切情狀，量處如主文所示之刑。
三、沒收部分： 　　
　　被告因詐欺取得之150萬元，為其犯罪所得，雖未扣案，仍
    應依刑法第38條之1第1項前段規定，宣告沒收，並於全部或
    一部不能沒收或不宜執行沒收時，依同條第3項規定，追徵
    其價額。
據上論斷，應依刑事訴訟法第299條第1項前段，判決如主文。
本案經檢察官陳韻中提起公訴，檢察官黃翊雯到庭執行職務。　
中　　華　　民　　國　　110 　年　　11　　月　　5 　　日
                  刑事第四庭　　審判長法　官　陳健順
                                      法　官　楊祐庭
　　　　　　　　　　                  法　官  郭哲宏
以上正本證明與原本無異。
如不服本判決應於收受本判決後20日內向本院提出上訴書狀，上
訴書狀應敘述具體理由。上訴書狀未敘述上訴理由者，應於上訴
期間屆滿後20日內補提理由書狀於本院(均須按他造當事人之人
數附繕本 )「切勿逕送上級法院」。 
中　　華　　民　　國　　110 　年　　11　　月　　5 　　日
                                      書記官  戴筑芸
附錄本案論罪法條：
中華民國刑法第339條
意圖為自己或第三人不法之所有，以詐術使人將本人或第三人之
物交付者，處5年以下有期徒刑、拘役或科或併科50萬元以下罰
金。
以前項方法得財產上不法之利益或使第三人得之者，亦同。
前二項之未遂犯罰之。